臺灣高雄地方法院交通事件裁定　　　　 96年度交聲字第983號
原處分機關　交通部公路總局高雄區監理所
異　議　人
即受處分人　甲○○
上列受處分人因違反道路交通管理處罰條例案件，對於交通部公
路總局高雄區監理所中華民國96年10月16日所為之處分（原處分
案號：高監自裁字第裁80-NO0000000號）聲明異議，裁定如下：
    主  文
原處分關於甲○○酒精濃度超過規定標準，吊扣普通大貨車駕駛
執照十二個月部分之處分撤銷。
上開撤銷部分不罰。
    理  由
一、異議意旨略以：異議人因酒駕已繳交罰款，因所持大貨車駕
    照為工作及生活養家活口所需，且酒駕是小客車，若吊扣大
    貨車駕駛執照將無法維生，請求撤銷原處分吊扣駕照部分之
    裁罰等語。
二、按汽車駕駛人，駕駛汽車經測試檢定有酒精濃度超過規定標
    準之情形者，處新台幣1 萬5000元以上6 萬元以下罰鍰，並
    當場移置保管其車輛及吊扣其駕駛執照1 年，道路交通管理
    處罰條例第35條第1 項第1 款定有明文。而所謂酒精濃度超
    過規定之標準者，依道路交通安全規則第114 條第2 款之規
    定，係指汽車駕駛人飲用酒類或其他類似物後，其吐氣所含
    酒精濃度超過每公升0.25毫克或血液中酒精濃度超過0.05%
    以上者。次按，汽車駕駛人，因違反本條例及道路交通安全
    規則之規定，受吊銷駕駛執照處分時，吊銷其持有各級車類
    之駕駛執照，道路交通管理處罰條例第68條定有明文。此規
    定係於94年12月14日修正公布，並於95年3 月1 日施行，而
    修正前之道路交通管理處罰條例第68條則係規定「汽車駕駛
    人，因違反本條例及道路交通安全規則之規定，受吊扣或吊
    銷駕駛執照處分時，吊扣或吊銷其持有各級車類之駕駛執照
    」，觀其修法意旨，係以「原條文將違規駕駛人所持有之各
    級車類駕駛執照一併吊扣或吊銷，失之過酷，影響人民工作
    及生活甚鉅」為由，而刪除吊扣駕駛人駕駛執照時，應吊扣
    駕駛人持有各級車類駕駛執照之規定，是依現行道路交通管
    理處罰條例，已無得吊扣駕駛人所持有他級駕駛執照之依據
    存在，從而，於為吊扣駕駛人駕駛執照之處分時，自僅得吊
    扣駕駛人違規時所駕駛該級車類之駕駛執照，以限制其繼續
    駕駛該級車類行駛道路之權利，若駕駛人並無該級車類之駕
    駛執照，即無從執行吊扣駕駛執照之處分，而僅係應否依道
    路交通管理處罰條例第22條第1 項規定處罰駕駛人之問題。
三、經查：
  (一)本件異議人於96年10月16日1 時4 分許，駕駛車號9830-JY
    號自用小客車，行經高雄市○○路三、四段路口時，因酒後
    駕車為警臨檢攔查，吐氣酒精濃度測定值為每公升0.40毫克
    ，超過規定標準，為警以其違反道路交通管理處罰條例第35
    條第1 項第1 款規定之行為，當場製單舉發乙節，為異議人
    所不爭執，且有高雄縣政府警察局高警交字第N00000000 號
    舉發違反道路交通管理事件通知單在卷可稽，上開事實，自
    堪認定。
  (二)異議人駕駛自小客車違反道路交通管理處罰條例第35條第1
    項第1 款之規定，本應吊扣其自小客車駕照1 年。惟查異議
    人於違規時已領有普通大貨車駕駛執照，另依道路交通安全
    規則第60條、第61條規定，異議人考領小型車、職業大貨車
    駕駛執照之資格，於實務作業上，考領晉級駕駛執照後，原
    領有較低一級之駕駛執照皆回收作廢，並無保留以免造成換
    補或審驗駕照之不便等情，此觀諸原處分機關違反道路交通
    管理事件不服裁決聲明異議案件移送書即明，是經換發為職
    業大貨車駕駛執照後，其他低級等車類即不再核發駕駛執照
    ，而直接允許其得駕駛其他車輛，則異議人既無一般小客車
    駕駛執照之實體物可供吊扣，即無從執行該部分之處分，又
    按汽車駕駛人取得高一級車類之駕駛資格者，應換發駕駛執
    照，並准其駕駛較低級車類之車輛，已領有大貨車駕駛執照
    者，得駕駛小型車、輕型機器腳踏車，此為道路交通安全規
    則第61條第1 項第3 款所明訂，是倘未能吊扣異議人持有各
    級車類之駕駛執照，則異議人可能因無一般小客車駕駛執照
    可供吊扣，又因持有職業大貨車之駕駛執照，而仍得駕駛自
    小客車，致生無法達成立法目的之結果。
  (三)反之，觀諸前開道路交通管理處罰條例之修正，修正後即本
    件行為時之新法，既已將「吊扣」各級車類規定刪除，依現
    行道路交通管理處罰條例，即已無得吊扣駕駛人所持有他級
    駕駛執照之依據存在（原處分機關移送書所載道路交通管理
    處罰條例第62條第2 項規定實與本件案況無涉），裁決機關
    自不能逸脫法律之授權，逕行處分吊扣其他車種之大貨車駕
    駛執照，否則自屬違反法律保留原則。再者，行政行為，採
    取之方法所造成之損害不得與欲達成目的之利益顯失均衡，
    乃為行政程序法第7 條第3 款所明定，若於上開情形下吊扣
    駕駛人各級車類之駕駛執照，雖可達成限制駕駛人繼續駕駛
    各級車類行駛之目的，惟亦同時造成完全剝奪駕駛人繼續駕
    駛任何車類車輛之結果，甚而使職業駕駛人之生計遭受影響
    ，而如此所造成之損害，已與欲達成目的之利益顯失均衡，
    亦與道路交通管理處罰條例第68條之修法意旨不相符合。
  (四)末以，道路交通管理處罰條例第68條規定倘依立法目的之解
    釋方式，固以吊扣異議人持有各級車類之駕駛執照始足達成
    該條文立法之目的，惟法律之解釋難以超出法律規定之文義
    射程範圍，既修正後該條文之規定已將「吊扣」之文字排除
    在外，縱因此造成法律適用上之上開不合理處，惟此法律漏
    洞既非透過法律解釋原則得以彌補，實應依修法途徑解決，
    在修法之前，依該條文修法意旨及法律保留原則，本院自當
    僅得為異議人有利之解釋。原處分機關之移送書雖另載稱：
    本案吊扣汽車駕駛執照之裁處，係依道路交通管理處罰條例
    第35條第1 項（非同條例第68條），然觀諸該條文規定，並
    無授權行政機關得吊扣駕駛人所持有他級車類之駕駛執照。
    從而，原處分以異議人無自用小客車駕照可供吊扣而吊扣其
    職業大貨車駕照，顯已逾越道路交通管理處罰條例第35條第
    1 項第1 款、第68條之規範範圍，並違反行政程序法第7 條
    所揭示之比例原則，而屬違法處分，是異議人提出本件聲明
    異議，為有理由，原處分關於吊扣異議人普通大貨車駕駛執
    照12個月之處分，自應予以撤銷，並由本院就該部分為不罰
    之諭知。
四、依道路交通案件處理辦法第20條，裁定如主文。
中　　華　　民　　國　　96　　年　　11　　月　　30　　日
                  交通法庭    法　官  鄭凱文
以上正本證明與原本無異。
如不服本裁定，應於收受送達後5 日內向本院提出抗告狀。
中　　華　　民　　國　　96　　年　　12　　月　　 4  　日
　　　　　　　　　　　　　　　書記官  林慧芬
